【裁判字號】    99,交聲,508
【裁判日期】    990524
【裁判案由】    違反道路交通管理處罰條例聲明異議
【裁判全文】
臺灣臺北地方法院交通事件裁定             99年度交聲字第508號
原處分機關  臺北市交通事件裁決所
異  議  人
即受處分人  甲○○
                    之1
上列受處分人因違反道路交通管理處罰條例案件，對於臺北市交
通事件裁決所99年3月15日所為之處分（原處分案號：北市裁申
字第裁22-E00000000號），聲明異議，本院裁定如下：
    主  文
原處分撤銷。
甲○○不罰。
    理  由
一、原處分意旨略以：異議人於民國（下同）98年9月29日11時
    15分許，駕駛車牌號碼5A-7222號一般自用小客車行經新竹
    縣台三縣橫山火車站前，經新竹縣政府警察局橫山分局舉發
    「不遵守道路交通標線之指示」，依道路交通管理處罰條例
    第60項第2項第3款規定，處罰鍰新台幣（下同）900元。本
    案原列管車主劉焜珍於98年12月3日依道路交通管理處罰條
    例第85條第1項及違反道路交通管理事件統一裁罰基準及處
    理細則第25、36條規定，申請歸責駕駛人甲○○，違規通知
    單之應到案日改為99年1月4日。異議人即本案真實駕駛人甲
    ○○於98年11月30日向原處分機關提出申訴，經原處分機關
    函請原舉發單位即新竹縣政府警察局橫山分局調查，認員警
    所舉發之法條筆誤，將原填單法條第53條第1項誤植為第60
    條第2項第3款，惟不影響違規事實存在，原處分機關遂於99
    年3月15日製作裁決書，依道路交通管理處罰條例第53項第1
    項「駕車行經有燈光號誌管制之交岔路口闖紅燈」規定，處
    罰鍰2,700元，並依同條例第63條第1項第1款記違規點數3點
    ，罰鍰已繳900元，尚欠罰鍰1,800元，限於99年4月14日前
    繳納。
二、聲明異議意指略以：伊於98年9月29日被橫山分局舉發交通
    違規應處罰鍰900元，伊對舉發事實不服，提出申訴，橫山
    分局自認筆誤，先說是交通法規筆誤，再說是違規事實也筆
    誤。申訴期間因伊突患急症，到醫院治療醫生囑咐要安心靜
    養、少煩心，伊遂於99年2月12日繳納罰鍰900元，同日並向
    原處分機關撤回申訴。詎料原處分機關於99年3月15日仍做
    出裁決認伊應補繳1,800元。按照道路交通管理處罰條例第9
    條第1項，「本條例所定罰鍰之處罰，受處罰人接獲違反道
    路交通管理事件通知單後，於15日內得不經裁決，逕依第92
    條第3項之罰鍰基準規定，向指定之處所繳納結案」，原處
    分機關於伊繳納罰款後，卻不准結案，顯然違背該條文之規
    定，又原處分機關於98年12月13日所發給伊之北市裁管字第
    09844584300號函中亦明白指示「至本所繳納罰款結案」，
    伊繳款後卻不准結案，違背誠信原則。何況，行政程序法第
    101條亦明訂，行政處分如有誤寫、誤算或其他顯然錯誤，
    得隨時更正，並應「製作更正書」，縱然是筆誤，原舉發單
    位未製作更證書，於法未洽。退一步言，如果僅將「號誌」
    誤登為「標線」應屬筆誤，然而原舉發單位全盤推翻先前認
    定的違規事實及適用法條，非屬顯然錯誤，難謂筆誤，應屬
    原舉發單位對法律見解改變之範圍，似應先將原舉發通知單
    予以廢止才屬正辦，然原製發之舉發通知單早已合法送達受
    處分人，依行政程序法第110條第3項規定，「行政處分未經
    撤銷廢止，或為因其他事由而失效者，其效力繼續存在」，
    受處分人據此繳納罰款結案，並無違誤，爰依法聲明異議，
    請求撤銷原處分等語云云。
三、按法院受理交通事件，準用刑事訴訟法之規定，從而「罪疑
    惟輕」、「事證有疑，利於被告」等刑事訴訟法上之原理、
    原則，於交通事件之處理上，即有準用之餘地。又「交通法
    庭認為聲明異議有理由或聲明異議雖無理由而原處分不當或
    違法者，應以裁定將原處分經聲明異議部分撤銷，並自為裁
    定」，道路交通案件處理辦法第20條前段定有明文，從而，
    法院處理交通事件之異議，不僅須審酌原處分機關之裁決是
    否「違法」，並兼及於該裁決之處分是否「不當」。縱原處
    分機關之裁決處分，依其外在形式為合法，惟核其實質欠缺
    「合理」、「正當」、「妥適」致影響人民正當權益之保障
    時，即屬「不當」，而有撤銷原裁定之原因。又交通違規的
    裁決處分為「行政處分」（行政法院72年度判字第327號判
    決參照），且依裁決所為之科處「罰鍰」，又屬於行政罰之
    一種，是裁決處分是否合理、正當、妥適；所科罰鍰是否符
    合公平與正當法律程序，自應同受行政程序法、行政罰法等
    相關規範之限制，並有一般法律原理、原則之適用。又按行
    政處分如有誤寫、誤算或其他類此之顯然錯誤者，處分機關
    得隨時或依申請更正之，行政程序法第101條第1項定有明文
    。蓋行政處分如因書寫錯誤、計算錯誤、疏略及自動化作業
    之錯誤等，致其所表現之內容與行政機關之意思不一致，不
    僅其錯誤在客觀上一望可知，即應如何始為正確，亦十分明
    白，從而存在所謂之「顯然錯誤」時，行政機關予以改正，
    並無損於相對人之信賴及法律安定，故不論其結果有利或不
    利於相對人，對此種行政處分之瑕疵，應皆容許行政機關隨
    時更正，不同於一般之違法。（臺灣高雄高等行政法院95年
    度訴更一字第31號判決意旨參照）。是行政程序法第101條
    第1項所謂「誤寫、誤算或其他類此之顯然錯誤者」，應是
    指不影響於全案所記載之理由與判決本旨之顯然錯誤或疏略
    者而言，自不包括行政機關之適用法律、認定事實有顯然違
    誤之情形。
四、經查：
    (一)本件受處分人即異議人甲○○係於上開時地駕駛車牌號碼
      5A-7222號一般自用小客車行經新竹縣台三縣橫山火車站
      前，經新竹縣政府警察局橫山分局以「不遵守道路交通標
      線之指示」舉發交通違規，嗣經車輛所有人劉焜珍於98年
      12 月3日辦理歸責真實駕駛人，因認本案真實駕駛人甲○
      ○已於98年11月30日向原處分機關提出申訴，申訴內容並
      表明本件依照片所示看不出來不遵守哪一個交通標線指示
      等語，復於98年12月2日具狀表示違規事實記載不明確等
      語，後因原處分機關函請原舉發單位即新竹縣政府警察局
      橫山分局調查，認員警所舉發之法條筆誤，將原填單法條
      第53條第1項誤植為第60條第2項第3款，惟不影響違規事
      實存在，原處分機關遂於99年3月15日製作裁決書，依道
      路交通管理處罰條例第53項第1項「駕車行經有燈光號誌
      管制之交岔路口闖紅燈」規定，處罰鍰2,700元，並依同
      條例第63條第1項第1款記違規點數3點，異議人則依臺北
      市交通事件裁決所於98年12月3日北市裁管字第09844584
      300號函意旨，於應到案日99年1月4日後之99年2月12日繳
      納900元罰鍰等節，有新竹縣政府警察局竹縣警交字第E00
      000000號舉發違反道路交通管理事件通知單、舉發照片2
      張、98年11月30日台北市交通事件裁決所交通違規案件陳
      述書、98年12月2日、98年12月30日、99年1月13日陳述書
      3份、99年1月15日、99年2月12日、99年3月15日申請書4
      份、辦理歸責真實駕駛人申請書及切結書各1紙、台北市
      交通事件裁決所98年12月3日北市裁管字第09844584300號
      、98年12月31日北市裁申字第09844777020號、99年2月24
      日北市裁申字第09931729300號、99年3月19日北市裁申字
      第09932195100號函各1份、台北市交通事件裁決所99年3
      月15日北市裁申字第裁22-E00000000號違反道路交通管理
      事件裁決書及送達證書各1份、新竹縣政府警察局橫山分
      局98年12月28 日竹縣橫警交字第0988003141號、99年1月
      7日竹縣橫警交字第0990000159號、99年2月9日竹縣橫警
      交字第0998000334號、99年2月23日竹縣橫警交字第0990
      001707號函各1份、台北市交通事件裁決所交通違規罰鍰
      收據1紙在卷可稽（見本院卷第9、10、12至16、19至24、
      27至48頁）。
    (二)受處分人雖對舉發事實不服，而以「違規事實記載不明確
      」、「伊是遵守交通號誌，燈號是綠燈時繼續行駛，車過
      停止線燈號才轉為紅燈」等辭為辯。惟依新竹縣政府警察
      局橫山分局99年2月9日竹縣橫警交字第0998000334號函說
      明二、三所載，「本案係因甲○○駕駛車牌號碼5A-7222
      號車輛闖紅燈被自動照相逕行舉發」、「闖紅燈照相系統
      感應器裝設於停止線後方，當闖紅燈車輛經過時，感應器
      自動照相採證，故停止線前無法感應照相，甲○○係紅燈
      時駕駛車輛超過停止線，經過感應器而被照相採證，違規
      事實明確；本案建請貴所依規裁罰」，有新竹縣政府警察
      局橫山分局99年2月9日竹縣橫警交字第0998000334號函附
      卷可稽，應可認定。惟查車牌號碼號5A-7222號一般自用
      小客車於98年9月29日經舉發機關新竹縣政府警察局橫山
      分局舉發有在新竹縣台三縣橫山火車站前「不遵守道路交
      通標線之指示」之違規事實，嗣因有申訴提出，舉發機關
      查證後發現上開車輛之違規事實應係「駕車行經有燈光號
      誌管制之交岔路口闖紅燈」而非「不遵守道路交通標線之
      指示」，乃發函通知受處分人更正舉發內容為道路交通管
      理處罰條例第53條第1項「駕車行經有燈光號誌管制之交
      岔路口闖紅燈」，嗣原處分機關即依該條款規定對受處分
      人為本件裁決處分，已如上述。按舉發機關舉發違規之範
      圍，應以舉發通知單「違規事實」欄所載之內容為依據，
      又「駕車行經有燈光號誌管制之交岔路口闖紅燈」與「不
      遵守道路交通標線之指示」乃兩種不同之違規類型，其基
      本構成要件事實迥然相異，況本件尚須檢視所附採證照片
      以為輔助判斷，即非前述行政程序法第101條所述得逕為
      更正之書寫錯誤、計算錯誤、疏略及自動化作業之錯誤等
      顯然錯誤。是就舉發單位之更正程序，於法難謂無違。
    (三)再按，行政處分有其他具有重大明顯之瑕疵者，無效。行
      政程序法第111條第7款定有明文。而行政程序法第111條
      就行政處分之無效原因，採重大明顯瑕疵說，1至6款是重
      大明顯之例示，第7款則為重大明顯之概括規定。所謂「
      重大明顯」，係指其瑕疵之程度，不但重大，且如同寫在
      額頭上，任何人一望即知。如果其瑕疵非重大，或非明顯
      ，即難指該行政處分為無效。而司法院釋字第97號解釋，
      僅係就行政機關對人民所為之行政處分是否有公文程式條
      例之適用而為解釋。至於行政處分之字裡行間僅有表示錯
      誤或漏未表示等誤寫、誤算或其他類此之顯然錯誤者，並
      不構成行政處分之無效（最高行政法院96年判字第1846號
      、95年度裁字第1444號裁定參照）。本件原處分機關依新
      竹縣政府警察局橫山分局更正後之違規事實做成裁決書送
      達（通知）受處分人，然上開新竹縣政府警察局橫山分局
      所為98年11月23日新竹縣政府警察局竹縣警交字第E00000
      000號舉發違反道路交通管理事件通知單，非屬前述行政
      程序法第101條所得逕為更正之顯然錯誤，不得逕予更正
      ，業如前述。是本件原處分機關逾99年3月15日所為之違
      反道路交通管理事件裁決書，係以前開不得更正之基礎事
      實，作為判斷依據，該處分即屬具有前述無效行政處分之
      重大明顯瑕疵情形，況此部分亦涉及受處分人之申訴、異
      議權利及受處罰鍰金額之變動，是本件受處分人執前詞以
      為原處分無效之主張，應非無據。
    (四)本件原舉發機關於發現違規事實應為「駕車行經有燈光號
      誌管制之交岔路口闖紅燈」而非「不遵守道路交通標線之
      指示」時，本應就所申訴內容，另行填掣舉發通知單後送
      達行為人收受而重為合法之舉發，不應逕自以僅生機關內
      部效力之函文將原舉發之違規事實「更正」為另一迥然相
      異之違規事實，該違法之更正不生變更舉發內容為「不遵
      守道路交通標線之指示」之效力，本件尚難認受處分人「
      駕車行經有燈光號誌管制之交岔路口闖紅燈」之違規行為
      業經合法舉發，既未合法舉發，原處分機關即無從加以裁
      罰，是本件原處分機關以受處分人有違反道路交通管理處
      罰條例第53條第1項之違規，而裁處受處分人罰鍰2,700元
      ，並扣除異議人另案於99年2月12日繳納900元罰鍰，而要
      求繳納未繳足之1,800元，於法未合。綜上，本件異議為
      有理由，應由本院將原處分撤銷。
五、據上論斷，依道路交通案件處理辦法第20條前段，裁定如主
    文。
中    華    民    國    99    年    5     月    24    日
                  交通法庭    法  官  呂煜仁
上正本證明與原本無異。
如不服本裁定，應於裁定送達後5日內向本院提出抗告狀。
                              書記官  曹尚卿
中    華    民    國    99    年    5     月    24    日

司法院資訊處製作；財團法人民間司法改革基金會備份。
